【裁判字號】    98,上,125
【裁判日期】    980831
【裁判案由】    分割共有物
【裁判全文】
臺灣高等法院高雄分院民事判決           98年度上字第125號
上  訴  人  丁○○（原名赫丁○○）
            乙○○○
共      同
訴訟代理人  李文禎律師
            黃如流律師
            黃小舫律師
被 上訴 人  丙○○
            甲○○
共      同
訴訟代理人  尤挹華律師
            郭正鵬律師
上列當事人間因分割共有物事件，對於民國98年5 月7 日臺灣高
雄地方法院98年度訴字第208 號第一審判決提起上訴，本院於98
年8 月19日辯論終結，判決如下：
    主  文
上訴駁回。
第二審訴訟費用由上訴人負擔。
    事 實 及 理 由
一、被上訴人主張：坐落高雄市○○區○○段14地號土地（下稱
    系爭土地）為兩造共有，被上訴人丙○○、甲○○之應有部
    分各為200 分之18、200 分之2 ，上訴人丁○○、乙○○○
    之應有部分則分別為10分之2 、10分之7 。且系爭土地並無
    依物之使用目的不能分割情事，亦無不為分割之約定，兩造
    間就系爭土地並無不能分割之協議，依使用目的亦無不能分
    割之情形，經伊等就系爭土地為分割之請求，仍無法達成協
    議，自得請求裁判分割。又分割後，丙○○、甲○○願按各
    10分之9 、10分之1 比例保持共有。惟依原判決附圖一、二
    （下稱附圖一、二）所示，伊等分得位置在高雄市○○路33
    7 巷內，上訴人分得位置則面臨高雄市○○路，是上訴人分
    得土地價值較高，上訴人自應以金錢或土地面積補償伊等。
    爰依民法第823 條、第824 條之規定，求為裁判分割等語。
二、上訴人則以：伊等同意分割，且丁○○、乙○○○亦同意各
    按9 分之2 、9 分之7 比例保持共有。又兩造應按系爭土地
    面積依應有部分比例換算面積而為分配，故請求依附圖二所
    示分割。如依附圖一為分割，實際上擴大被上訴人之分得面
    積，尚非公允，且侵害伊等權益等語，資為抗辯。
三、原審判決准予分割如附圖一所示，編號G 部分面積63.64 平
    方公尺土地分歸丙○○、甲○○按各10分之9 、10分之1 比
    例保持共有，編號H 部分面積400.82平方公尺土地分歸丁○
    ○、乙○○○按各9 分之2 、9 分之7 比例保持共有，而為
    被上訴人勝訴之判決，上訴人不服提起上訴，其聲明：(一)原
    判決廢棄。(二)上廢棄部分，求為判決兩造共有系爭土地其分
    割方法為如附圖二所示，編號A 部分面積46.45 平方公尺土
    地分歸丙○○、甲○○按各10分之9 、10分之1 比例保持共
    有，編號B 部分面積418.01平方公尺土地分歸丁○○、乙○
    ○○按各10分之2 、10分之7 比例保持共有。被上訴人則答
    辯聲明：上訴駁回。
四、兩造不爭執及爭執事項
甲、不爭執事項：
  (一)系爭土地為兩造共有，丙○○之應有部分為200 分之18、甲
    ○○之應有部分為200 分之2 ，丁○○之應有部分為10分之
    2 、乙○○○之應有部分為10分之7 。且系爭土地並無依物
    之使用目的不能分割情事，亦無不為分割之約定，兩造無法
    達成分割協議。
  (二)系爭土地面積為464.46平方公尺，坐落在高雄市○○區○○
    路與華夏路337 巷之交岔路口處，略呈西北、東南斜長形走
    向之長方形狀，北側與丙○○、甲○○所有之左營區○○段
    12地號土地（現為空地）相鄰，西側與他人所有之同段13之
    1 地號土地（現為空地）相鄰，東側直接臨華夏路，南側則
    直接臨華夏路337 巷，系爭土地現場目前為平面空地，上有
    雜草。
  (三)兩造所主張之分割方案，同意將系爭土地分割為東西兩部分
    ，分割位置將系爭土地之西側鄰新夏段13之1 地號部分，分
    歸丙○○、甲○○依應有部分比例保持共有，而將系爭土地
    之東側即華夏路與華夏路337 巷交岔口處，分歸丁○○、乙
    ○○○依應有部分比例保持共有。
乙、爭執之事項：系爭土地應如何分割為適當？
五、按各共有人得隨時請求分割共有物，而分割之方法不能協議
    決定者，法院得因任何共有人之請求命為分配，民法第823
    條第1 項前段、第824 條第2 項分別定有明文。被上訴人主
    張系爭土地為兩造所共有，丙○○之應有部分為200 分之18
    、甲○○之應有部分為200 分之2 ，丁○○之應有部分為10
    分之2 、乙○○○之應有部分為10分之7 ，且系爭土地並無
    依物之使用目的不能分割情事，亦無不為分割之約定，惟兩
    造就分割方法無法達成分割協議等情，業據其提出與所述相
    符之土地登記謄本、地籍圖謄本為證（原審雄調卷第4 至6
    頁），並為上訴人所不爭執，堪認屬實。是被上訴人本於共
    有人之資格，訴請裁判分割系爭土地，於法自屬有據。
六、次按定共有物分割之方法，固可由法院自由裁量，但仍應斟
    酌各共有人之意願、共有物之性質、價格、分割前之使用狀
    態、經濟效用、分得部分之利用價值及全體共有人之利益等
    有關情狀，定一適當公平之方法以為分割。又分割共有物，
    以消滅共有關係為目的，法院裁判分割共有物土地時，除因
    該土地內部分土地之使用目的不能分割或部分共有人仍願維
    持其共有關係，應就該部分土地不予分割或准該部分共有人
    成立新共有關係外，應將土地分配於各共有人單獨所有（最
    高法院69年台上字第1831號判例、96年度台上字第108 號裁
    判意旨參照）。經查：
  (一)系爭土地面積為464.46平方公尺，坐落在高雄市○○區○○
    路與華夏路337 巷之交岔路口處，略呈西北、東南斜長形走
    向之長方形狀，北側與被上訴人所有之左營區○○段12地號
    土地（現為空地）相鄰，西側與他人所有之同段13之1 地號
    土地（現為空地）相鄰，東側臨華夏路，南側則臨華夏路33
    7 巷，系爭土地現場為平面空地，上有雜草等情，為兩造所
    不爭執，並據原審會同高雄市楠梓地政事務所人員勘驗現場
    屬實，有勘驗筆錄、現場照片5 張、高雄市○○區○○段12
    地號土地登記謄本可稽（原審卷第29、30、32至34、22頁）
    ，堪信為真實。
  (二)依兩造所主張之分割方案，均同意將系爭土地分割為東西兩
    部分，西側鄰新夏段13之1 地號部分，分歸被上訴人依應有
    部分比例保持共有，東側即華夏路與華夏路337 巷交岔口處
    ，分歸上訴人依應有部分比例保持共有（本院卷第36頁反面
    、第37頁）。是本院審酌兩造之分割意願、土地現況、格局
    之完整性，認兩造所主張之分割位置，應屬可採。
七、按關於共有物之分割，如依原物之數量按其應有部分之比例
    分配，價值顯不相當者，依其價值按其應有部分比例分配，
    仍不失為以原物分配於各共有人，否則不顧慮經濟上之價值
    ，一概按其應有部分核算之原物數量分配者，將顯失公平，
    惟依其價值按應有部分比例分配原物，如有害經濟上之利用
    價值者，應認有民法第824 條第3 項之共有人中有不能按其
    應有部分受分配之情形，得以金錢補償之，最高法院63年台
    上字第2680號判例意旨可資參照。經查：
  (一)系爭土地分割為東西兩部分，依兩造取得土地位置觀之，臨
    路狀況各有不同。經兩造合意由原審指定鑑定人（原審卷第
    30頁），原審將上開分割方法送請歐亞不動產估價師聯合事
    務所（下稱歐亞事務所），鑑定兩造各分得位置之價差情形
    ，歐亞事務所採比較法與土地開發分析法，分別評估其土地
    正常價格，並衡量該2 種估價方法之資料信賴程度、不動產
    種類及價格形成因素之接近程度等因素，考量勘估標的土地
    產品定位、本身條件、未來規劃性等，最終以比較價格80﹪
    及土地開發分析價格20﹪共同決定臨華夏路、華夏路337 巷
    之土地最適當價格，並斟酌個別因素分析，鑑定並說明系爭
    土地總價值為51,985,000元，而臨華夏路部分之土地價格為
    每平方公尺111,925 元，臨華夏路337 巷部分之土地價格則
    為每平方公尺81,675元，再依兩造應有部分比例按分配位置
    價值換算等值面積，則被上訴人分配臨華夏路337 巷之土地
    ，其等值面積應為63.64 平方公尺，上訴人分配臨華夏路之
    土地，其等值面積為400.82平方公尺，此有歐亞事務所97年
    12月24日K97120123 號函附之估價報告書及98年3 月26日歐
    估字第9803007 號函足憑（原審卷第57至115 頁、第156 至
    158 頁），核屬客觀，堪予採取。上訴人雖抗辯，系爭土地
    臨華夏路或華夏路337 巷之價格應無不同，故依上開估價報
    告書鑑定價格計算兩造應分得面積並不公平云云。然系爭土
    地坐落在高雄市○○區○○路與華夏路337 巷之交岔路口處
    ，依臨路情況及位置之不同，其中路角地（即俗稱三角窗地
    ，指華夏路與華夏路337 巷交岔口）之價值，依其交通條件
    、利用情形、未來發展潛力以觀，自與巷弄內地有所差異，
    況上訴人亦未具體指出歐亞事務所之鑑定有何不公平之處，
    上訴人執此為辯，並無可採。
  (二)兩造就系爭土地所受分配位置之價格既不相當，而上訴人於
    原審業已明確表示不願以金錢找補（原審卷第164 頁），依
    上開判例說明，就兩造所應分得部分自非不得命以面積補償
    而為原物分配。故參酌前揭鑑定報告結果，被上訴人主張依
    附圖一分割系爭土地，將編號G 部分（面積63.64 平方公尺
    ）土地分歸丙○○、甲○○按各10分之9 、10分之1 比例保
    持共有，編號H 部分（面積400.82平方公尺）土地分歸丁○
    ○、乙○○○按各9 分之2 、9 分之7 比例保持共有，尚屬
    適當公允之方法，並有利土地融通及增進經濟利益。
  (三)至上訴人抗辯原物分配僅得依原物之數量即系爭土地面積按
    共有人應有部分比例分配，被上訴人之土地應分配46.45 平
    方公尺云云，惟定共有物分割之方法，應斟酌各共有人之意
    願、利害關係、共有物之價格、利用價值及分割後各部分之
    經濟價值與其應有部分之比值是否相當而為適當之分配，始
    能謂為適當而公平。系爭土地臨華夏路或華夏路337 巷之價
    格既有不同，上訴人僅依原物之數量即系爭土地面積按共有
    人應有部分比例分配，則兩造分得土地價值即不相當，且上
    訴人於原審表示不願以金錢補償，業如前述，是此分割結果
    乃有違公允，與上開判例意旨不符，尚不足取。
  (四)上訴人又抗辯，被上訴人之土地分配46.45 平方公尺仍符合
    建築法令最小建築面積之規定，可供建築使用，並請求向高
    雄市政府建築管理處函查是否無法建築云云。惟系爭土地北
    側與被上訴人所有之左營區○○段12地號土地相鄰，前已述
    之，被上訴人自得將該相鄰土地與系爭土地分得部分合併利
    用，此亦為被上訴人所不爭（本院卷第22頁反面），是系爭
    土地分配面積是否可單獨供建築使用，並非本件考量範圍，
    自不因被上訴人之土地分配46.45 平方公尺可供建築使用，
    即認被上訴人應分配46.45 平方公尺為適當。而依土地價值
    按共有人應有部分比例分配既為公平合理分配方式，且無不
    適當之處，上訴人所辯被上訴人之土地分配46.45 平方公尺
    仍可供建築使用，應分配此面積云云，自不足取，其聲請函
    查亦無必要。
  (五)上訴人再抗辯，其願分得全部土地，以金錢補償被上訴人，
    或以原物分割方式，而以金錢補償被上訴人分得土地價值較
    低部分云云。惟系爭土地格局至為方正，面積非小，且為空
    地，以土地價值計算而為原物分割後，上訴人分得土地面積
    尚有400.82平方公尺之廣，並非因而無法利用，自無捨原物
    分割而以金錢補償之必要。況上訴人於原審亦已明白表示不
    同意任何與金錢有關方式處理，亦不願以金錢找補等情（原
    審卷第161 、164 頁），於本院始更易其詞表示願以金錢補
    償被上訴人，既未說明其意願變更之合理事由，亦未表明金
    錢補償之分割方案較面積補償為適當之正當理由，自難遽採
    為有利上訴人之認定。另上訴人抗辯依附圖一之分割方法，
    上訴人分得之土地較應得面積短少17.19 平方公尺，則依土
    地稅法之規定，上訴人應負擔此部分高額之土地增值稅，對
    上訴人不公平云云。然本件分割既係依土地價值計算應有部
    分比例，上訴人分得面積400.82平方公尺土地，並無短少之
    處，至於土地增值稅之負擔，則應依相關稅法規定處理，並
    非共有物分割應審酌事項，是上訴人上開所述不足採憑。
  (六)據上，本件依土地價值計算兩造所應分得部分，並以面積補
    償而為原物分配，足認被上訴人主張依附圖一分割方法而為
    分配，應屬適當可採。上訴人所辯並未提出合理客觀而具體
    之理由，顯不足採。
八、綜上所述，被上訴人依民法第823 條、第824 條之規定，請
    求分割系爭土地，為有理由，應予准許，爰分割如附圖一所
    示，編號G 部分面積63.64 平方公尺土地分歸丙○○、甲○
    ○按各10分之9 、10分之1 比例保持共有，編號H 部分面積
    400.82平方公尺土地分歸丁○○、乙○○○按各9 分之2 、
    9 分之7 比例保持共有。是則原審為被上訴人勝訴之判決，
    並諭知分割如上所述，經核並無不合，上訴論旨求予廢棄改
    判，為無理由，應予駁回。又本件判決之基礎已臻明確，兩
    造其餘攻擊防禦方法及舉證，與判決結果不生影響，爰不予
    贅述，附此敘明。
據上論結，本件上訴為無理由，依民事訴訟法第449 條第1 項、
第78條、第85條第1 項前段，判決如主文。
中    華    民    國    98    年    8     月    31    日
                            民事第五庭
                                審判長法官  蔡明宛
                                法      官  曾錦昌
                                法      官  魏式璧
以上正本證明與原本無異。
如對本判決上訴，須於判決送達後20日內向本院提出上訴狀，其
未表明上訴理由者，應於上訴後20日內向本院提出上訴理由書（
均須按他造當事人之人數附繕本）。上訴時應提出委任律師或具
有律師資格之人之委任狀，並依附註條文規定辦理。
中    華    民    國    98    年    8     月    31    日
                                書  記  官  林明威
附註：
民事訴訟法第466 條之1 ：對於第二審判決上訴，上訴人應委任
律師為訴訟代理人，但上訴人或其法定代理人具有律師資格者，
不在此限。
上訴人之配偶、三親等內之血親、二親等內之姻親，或上訴人為
法人、中央或地方機關時，其所屬專任人員具有律師資格並經法
院認適當者，亦得為第三審訴訟代理人。第1 項但書及第2 項情
形，應於提起上訴或委任時釋明之。


司法院資訊處製作；財團法人民間司法改革基金會備份。
